臺灣高等法院臺中分院民事判決　　　九十三年度上字第三一○號
　　　上　訴　人　己○○
　　　訴訟代理人　甲○○
　　　被　上訴人　庚○○○
　　　　　　　　　戊○○
　　　　　　　　　丁○○
　　　　　　　　　乙○○
　　　被　上訴人　丙○○
右當事人間侵權行為損害賠償事件，上訴人對於中華民國九十三年九月十六日臺灣彰
化地方法院第一審判決（九十二年度訴字第三○八號），提起上訴，本院於九十四年
二月廿二日言詞辯論終結，判決如左：
　　　主　　　文
原判決關於駁回上訴人後項之訴部分，及訴訟費用之裁判廢棄。
右廢棄部分，被上訴人等應連帶給付上訴人新臺幣肆拾玖萬柒仟捌佰貳拾柒元，及自
民國九十二年三月七日起，至清償日止，按年息百分之五計算之利息。
其餘上訴及上訴人假執行之聲請均駁回。
第一、二審訴訟費用由被上訴人等連帶負擔三分之一，餘由上訴人負擔。
　　　事實及理由
一、被上訴人丙○○經合法通知，未於言詞辯論期日到場，核無民事訴訟法第三百八
    十六條各款所列之情形，該部分依上訴人之聲請，由其一造辯論而為判決。
二、上訴人主張：被上訴人之被繼承人柯金獨未領有駕駛執照，且前曾中風，竟於民
　　國（下同）九十年十二月二十三日上午十時許，駕駛車號ＱＧ－○九三○號自小
　　貨車沿彰化縣伸港鄉○○路往北行駛，行經大同路二十二之一號前，適上訴人駕
　　駛車號ＷＳＧ－七八九號機車與其同向併行，柯金獨竟疏於注意，未保持適當安
　　全間隔，擦撞上訴人機車致上訴人人車倒地，上訴人復遭自小貨車左後輪輾壓，
　　使上訴人受有骨盆腔骨折併後腹腔血腫、陰道撕裂傷等傷害，經送醫施作雙側子
　　宮動脈手術，其生殖機能已遭毀敗。查柯金獨因過失不法侵害上訴人之身體、健
　　康，致上訴人受有損害，依民法第一百八十四條第一項前段、第二項、第一百九
　　十三條第一項、第一百九十五條規定即應負損害賠償之責；然而柯金獨已於九十
　　一年八月二十九日死亡，上訴人依民法第一千一百五十三條規定自得向其繼承人
　　即被上訴人五人請求就其被繼承人柯金獨之債務負連帶責任。上訴人所受損害，
　　醫藥費共計支出新台幣（以下同）六十六萬零十八元，喪失勞動能力損失五十萬
　　八千零二十四元，及非財產上之損失請求賠償一百萬元（原審請求二百萬元，因
　　裁判費之負擔，縮減為請求一百萬元）等情。原審為其敗訴判決，上訴聲明求為
　　判決(一)原判決廢棄。(二)右廢棄部分，被上訴人應連帶給付上訴人一百五十七萬四
　　千零四十二元，及自起訴狀繕本送達之翌日起，至清償日止，按年息百分之五計
　　算之利息。(二)第一、二審訴訟費用由被上訴人等連帶負擔。(四)並願供擔保，請准
　　予宣告假執行。
三、被上訴人庚○○○、戊○○、丁○○、乙○○則以：柯金獨駕駛自小貨車以時速
　　二十公里速度行經上開路段時，上開路段正在施工，路面狹窄且有砂土，上訴人
　　當時係騎機車行駛於柯金獨所駕小貨車之左側超車道，與柯金獨併行前進，證人
　　柯淑慧則騎車號ＶＮＳ－六八一號機車自對向而來，上訴人為閃避對向來車而緊
　　急煞車，致車身不穩而傾倒，上訴人因此遭柯金獨所駕自小貨車左後輪輾壓受傷
　　，故柯金獨對此事故發生實無預見之可能；又汽車行經道路修理路段時，不得超
　　車，為道路交通管理處罰條例第四十七條、道路交通安全規則第一百零一條所明
　　定，上訴人於施工路段超車致生事故，即係因可歸責於上訴人自己之事由所致，
　　柯金獨並無過失；且縱認柯金獨有行車過失，則上訴人亦與有過失，而得依法減
　　輕或免除柯金獨之賠償責任。再者，關於上訴人請求醫療費部分，其得請求者經
　　計算僅五萬九千五百零九元；喪失勞動能力部分，上訴人未提詳細資料證明，應
　　不得請求，如依其所得稅扣繳憑單計算，平均每月為一萬九千六百三十四元，依
　　彰化基督教醫院（以下簡稱彰基醫院）之鑑定，其喪失勞動能力亦僅六個月，依
　　此計算，上訴人請求之金額亦過高，精神慰撫金請求一百萬元，亦屬過高。又上
　　訴人於上訴後主張依民法第一百八十四條第二項之規定請求，屬訴之追加，被上
　　訴人不同意等語，資為抗辯。為此聲明求為判決：上訴駁回。第二審訴訟費用由
　　上訴人負擔。如為不利之判決，請准予供擔保，免為假執行。被上訴人丙○○則
　　未提出任何書狀亦未到庭為聲明或陳述。
四、經查，上訴人主張於九十三年十二月廿三日上午十時許，柯金獨駕駛車號ＱＧ－
    ○九三○號自小貨車，沿彰化縣伸港鄉○○路往北行駛，至大同路二十二號之一
    前，適上訴人騎乘ＷＳＧ－七八九號機車與之同向併行，柯金獨疏於注意，未保
　　持適當之安全間隔，擦撞上訴人，致上訴人人車倒地後，為柯金獨之自小貨車左
　　後輸輾壓，使上訴人骨盆腔骨折，併後腹腔血腫，陰道撕裂傷等傷害，經送醫施
　　作雙側子宮動脈等手術後，往後懷孕時，醫學上可能會有容易流產、死產、早產
　　之發生等情，業據提出診斷書為證。而上訴人對柯金獨提起刑事告訴，因柯金獨
　　於九十一年八月廿九日死亡，業經檢察官為不起訴處分，亦經原審及本院調閱台
　　灣彰化地方法院檢察署九十一年度他字第五三○號、九十一年度偵字第七○八號
　　卷查明屬實。又被上訴人均為柯金獨之繼承人，並為兩造所不爭執，自堪信為真
　　實。
五、被上訴人雖以柯金獨駕車，其車速僅為時速二十公里，且在鄉村道路○路面又在
    整修中，不可能超越上訴人之機車，而係上訴人自左側欲超越柯金獨之車，見對
　　向有柯淑慧之機車前來，乃要煞車避讓，自行摔倒，導致遭柯金獨之貨車後輪壓
　　傷，此情非柯金獨所能預料及防止之事故，縱使柯金獨無照駕駛，亦屬違反行政
　　管理措施，不能因此認定其有過失等語為抗辯。惟查，上訴人於九十一年三月三
　　十日之警訊筆錄中，即陳述其車速約十公里，肇事前由後視鏡看到柯金獨之小貨
　　車，即放慢速度，靠左側欲讓柯金獨之小貨車超車通過，因而被擦撞右上身導致
　　人車倒地，遭小貨車之左後輪輾過下半身等情。而柯金獨於九十年十二月廿三日
　　之警訊筆錄中亦陳述當時其車速約二十公里，惟否認有撞及上訴人之機車，並指
　　係上訴人欲超車而肇事等語（見調取之他字卷筆錄）。惟查該路為鄉下無號誌，
　　無標線之道路，且道路有部分在整修，因此車速不快，應為事實，但以各自陳述
　　之車速，上訴人時速十公里，柯金獨之時速二十公里之情況下，柯金獨之貨車欲
　　超越上訴人之機車應較有可能，而上訴人欲讓柯金獨前行，在無標線之道路上，
　　並無必然靠右避讓之規定，而觀之彰化縣警察局道路交通事故調查報告表，因鄉
　　○道路狹窄，上訴人之機車倒地位置在左側路邊，應係兩車碰撞處，亦足以認定
　　上訴人為避讓柯金獨之貨車，確實已儘靠路邊行駛，而柯金獨之貨車，輾壓上訴
　　人之下半身，有照片可證，依該道路交通事故調查報告表之現場圖顯示，柯金獨
　　於左側邊線撞倒上訴人之機車後，即靠右行駛，在駛過道路中心後才開始煞車，
　　留下三．九公尺之煞車痕，再前行一段距離，車停在路之右側，且依柯金獨之陳
　　述，其尚且不知有輾壓上訴人之情事，比較二人之陳述，顯見柯金獨如非反應較
　　差，即為規避責任，其可信度顯然較低。至於對向來車之證人柯淑慧，陳稱「可
　　能」係機車騎士煞車而倒地，遭貨車後輪輾過，亦屬其推測之詞，並非確實目睹
　　。且證人柯淑慧亦陳稱事故發生後，有到上訴人身旁查看，而貨車駕駛柯金獨發
　　現證人在查看傷者，才停車下來查看，並詢問傷者怎樣，並未有進一步的處置，
　　後來由證人之一位親戚報案，將上訴人送醫等情。此與其在原審做證時之陳述相
　　同，均以推測之詞表示上訴人「可能」看到證人之車才會煞車等情相同。然查證
　　人柯淑慧亦稱其係在上訴人人車倒地後所見，並非肇事發生時之目睹情形，其以
　　「可能」之推測所為陳述，為其個人之意見，自不足採信。被上訴人引述證人之
　　證言，主張係上訴人自行煞車倒地，遭貨車之後輸輾壓而受傷，非柯金獨所能預
　　防之抗辯，即不足取。此外，亦無證據證明上訴人欲超越柯金獨之貨車之事實，
　　交通安全規則縱有規定，超車時應由左側超越，但以該鄉○道路，無標線，又在
　　施工中，依上訴人及柯金獨生前在警訊中之陳述車速，自以柯金獨之車速較上訴
　　人為快，其有欲超車之情事，而上訴人為避讓而靠左行駛較為可信，並不能以上
　　訴人之機車行駛於路之左側即推論其欲超車而肇車。又依道路交通安全規則第五
　　十條第一項規定，汽車駕駛執照，為駕駛汽車之許可憑證。亦即未領有汽車駕駛
　　執照之人，依法即不許其駕駛汽車行駛於公路，因之道路交通管理處罰條例第二
　　十一條第一項第一款明定，未領有駕駛執照駕車者，除處置新台幣六千元以上一
　　萬元以下罰鍰外，並當場禁止其駕駛，及扣留其車輛牌照，其目的即在確保道路
　　交通之行車安全，免其再度違害他人，此項規定，自非僅為行政上之目的而已。
    被上訴人之被繼承人柯金獨既未領有汽車駕駛執照，為被上訴人所不爭執，其竟
　　然駕車行駛於公路，其已違反保護他人之法律，顯而易見。況且其年事已高，又
　　曾中風，且患有僵直性脊椎炎（見偵查卷所附之診斷證明書）其一般反應已較正
　　常人為差，其違反保護他人之法律駕車上路，易肇事端為其所能預見，其欲超越
　　上訴人之機車而擦撞上訴人身體，導致上訴人人車倒地，遭其後車輪輾壓，柯金
　　獨尚且無知覺，被上訴人亦不能反證其無過失，則其肇事，與上訴人之受傷有相
　　當之因果關係，依民法第一百八十四條第二項及第一九一條之二之規定，應對上
　　訴人負損害賠償責任。被上訴人為柯金獨之法定繼承人，因之上訴人依據民法第
　　一千一百五十三條之規定，請求被上訴人等就柯金獨之債務，負連帶責任，自屬
　　依法有據。又民事訴訟法第四百四十六條第一項雖規定，訴之變更或追加，非經
　　他造同意，不得為之，但第二百五十五條第一項第二款至第六款情形，不在此限
　　。查上訴人於原審主張依侵權行為請求損害賠償，雖僅引用民法第一百八十四條
　　第一項，於上訴後始引用同法條第二項為請求之依據。惟其請求之原因事實，均
　　為柯金獨駕駛汽車肇事有過失，足見其請求之基礎事實同一，依民事訴訟法第二
　　百五十五條第一項第二款之規定，自應准許。況且適用法律為法院之職權，上訴
　　人追加民法第一百八十四條第二項為請求之依據，亦僅為補充其法律上意見之陳
　　述，其追加請求之法律上意見，此項追加，自應准許。被上訴人之抗辯不同意上
　　訴人為訴之追加，自屬無據。
六、次查，上訴人因本件車禍，下半身受輾壓，致骨盆骨折，併後腹腔血腫，陰道撕
    裂傷，左側下肢神經損傷等情，有彰化基督教醫院及仁愛醫院之診斷證明書可證
    。其先後在彰化基督教醫院及仁愛醫院治療所支出之醫藥費用，業據提出歷次就
    診之收據為證，上訴人主張其合計支付六萬六千零十八元，而被上訴人抗辯扣除
    健保給付外，上訴人自負額五萬九千五百零九元。惟本院依據門診收據逐張予以
    核算，其中證明書費用有多次均列為請求，本院除保留其中一次，為證明其損害
    依據認有必要外，其餘證明書費均予刪除後，核計結果，彰化基督教醫院部分為
    六萬零三百九十九元，仁愛醫院部分為二千二百十元。合計為六萬二千六百零九
    元應予准許，超過部分依法無據，不予准許。又上訴人原在友詮股份有限公司任
    職，有公司執照、所得稅扣繳憑單、薪資證明等在卷可憑。其因本件車禍，手術
    開刀治療，住院而不能工作，出院後多次門診、復健，至九十二年十二月間在彰
    化基督教醫院作殘障鑑定時，仍然下肢無力，肌肉萎縮，骨盆疼痛而坐不穩，無
　　法獨立行走，其後仍繼續在仁愛醫院就近復健，至九十四年二月廿一日仍有嚴重
　　左側下肢疼痛，無力現象，無法久坐及久站，無法蹲下，無法從事粗重工作等情
　　，有彰化基督教醫院之殘障鑑定報告及仁愛醫院之診斷證明書為證。故上訴人請
　　求喪失勞動能力之損失，自九十年十二月廿三日起，至九十二年十二月二日彰化
　　基督教醫院做成鑑定報告之日止，共計二十三個月無法工作之損失，自屬有據。
    惟依上訴人提出之所得稅扣繳憑單，其九十年四月至十二月之全部所得為十七萬
    六千七百零九元，平均每月所得為一萬九千六百三十四元，二十三個月共計四十
    五萬一千五百八十二元，在此範圍應予准許，超過部分不應准許。此部分，被上
    訴人雖抗辯依彰化基督教醫院之鑑定，不能工作之時間為六個月，應以六個月為
    準云云。惟查上訴人迄九十四年二月廿一日，仍有嚴重之左側下肢疼痛，無力現
　　象，無法久坐，久站，無法蹲下，無法從事粗重工作等情，有仁愛醫院之診斷證
　　明書可資參照。而彰化基督教醫院之上開鑑定報告，亦述及於九十一年四月一日
　　門診時，仍然下肢無力、肌肉萎縮，因骨盆疼痛而坐不穩，無法獨立行走等情，
　　則其推測僅有六個月不能工作，顯然未就癒後情況再加評估，尚不足採，自以仁
　　愛醫院最後之診斷證明書所載最後狀況較為可採。足見上訴人復健至今仍無法久
　　站或久坐，亦無法蹲下，自仍無法從事工作，則其請求二十三個月之喪失勞動能
　　力損失，自屬有據，應予准許如上所述，併此說明。又不法侵害他人之身體、健
　　康者，被害人雖非財產上之損害，亦得請求賠償相當之金額，民法第一百九十五
　　條第一項定有明文。上訴人因本件車禍，致骨盆骨折併後腹腔血腫，陰道撕裂傷
　　，雖經手術，迄今仍有嚴重左側下肢疼痛無力現象，經長期治療及復健，迄仍因
　　左髖關節不能完全彎曲而蹲下困難，無法長久站立或坐姿，又因施作雙側子宮動
　　脈手術，其生殖機能已遭毀敗，往後懷孕時，醫學上可能會有容易流產、死產、
　　早產等發生，以女性而言，其打擊不能謂不大，審酌上訴人為公司作業員，每月
　　薪資約二萬元，被上訴人庚○○○已年近七十，無任何收入，靠子女扶養，又患
　　有肝病及心臟病。丙○○則長期失業，現靠打零工及務農為生，須扶養妻子及子
　　女。戊○○為汽車零件製造公司之員工，月薪約三萬元，乙○○任職貿易公司，
　　月薪約二萬元，丁○○曾因車禍受傷，頸椎骨滑脫須長期復健，尚須照顧子女等
　　各種情狀，認上訴人請求賠償非財產上之損失一百萬元，尚屬相當，應予准許。
　　至於上訴人之夫甲○○因本件車禍之賠償問題，與被上訴人之不理性行為，與此
　　無關，不予論究。綜上所述，上訴人合計請求賠償之金額在一百五十一萬四千二
　　百七十二元部分，應予准許。惟本件車禍之發生，上訴人與柯金獨之行車於施工
　　中狹路併行時，互未保持安全之間隔，以致發生碰撞而肇事，上訴人亦與有過失
　　，審查其責任，應各負二分之一之過失，台灣省彰化區車輛行車事故鑑定委員會
　　亦認定上訴人與柯金獨同為肇事之原因，有其鑑定函在卷可參，因此被上訴人等
　　係承繼柯金獨之責任，柯金獨既僅須負二分之一之責任，被上訴人等自得引為對
　　抗上訴人，因此被上訴人主張應依民法第二百十七條第一項之規定，減輕其賠償
　　之金額，自屬依法有據，則上開上訴人請求應予准許之金額，按上開比例減輕被
　　上訴人之賠償金額二分之一，則被上訴人等應連帶賠償之金額為七十五萬七千一
　　百三十六元。又上訴人住院治療中，被上訴人丙○○曾交付一萬元與上訴人之夫
　　甲○○，供上訴人付醫藥費，為甲○○所陳明，自應扣除。又上訴人因依強制汽
　　車責任保險之規定，業經由保險人給付十九萬元，為上訴人所自承，並提出保險
　　人入之存摺影本為證，在原審亦陳稱已領取五萬九千三百零九元，因此被上訴
　　人抗辯應依強制汽車責任保險法第三十條之規定，自被上訴人應賠償金額中扣除
　　，亦屬有據。則上訴人得請求被上訴人連帶給付之金額為四十九萬七千八百二十
　　七元，及自原審起訴狀繕本送達之翌日起（即九十二年三月七日起），至清償日
　　止，按年息百分之五計算之利息，為有理由，原審判決，駁回上訴人上開金額之
　　請求部分，既有未當，此部分之上訴即有理由。應由本院予以廢棄，判令被上訴
　　人等連帶給付如主文第二項所示，至於超過部分既無理由，原審判決予以駁回，
　　即無不當，上訴既無理由，應予駁回。又上訴人勝訴部分，未逾一百五十萬元，
　　敗訴之被上訴人不得上訴，本院判決即告確定，自無宣告假執行之必要，其請求
　　無理由部分，假執行之聲請即無理由，因此上訴人關於准許宣告假執行之聲請，
　　均應予駁回。
七、上訴為一部有理由，一部無理由，爰依民事訴訟法第四百四十九條第一項、第四
　　百五十條、第七十九條但書、第八十五條第二項，判決如主文。
中　　　華　　　民　　　國　　九十四　　年　　　三　　　月　　　八　　　日
~B1民事第三庭審判長法　官　陳照德
~B2　　　　　　　　法　官　陳成泉
~B3　　　　　　　　法　官　蔡王金全
右為正本係照原本作成。
不得上訴。
~B　　　　　　　　書記官　呂淑芬
中　　　華　　　民　　　國　　九十四　　年　　　三　　　月　　　十　　　日
                                                                        Ｈ
